臺灣臺東地方法院民事判決
109年度訴字第206號
原      告  陳吳錦雲

訴訟代理人  吳進隆  
            吳漢成律師
被      告  陳月裡    住臺東縣○○市○○路○段00巷000弄0                        號
訴訟代理人  楊雅惠律師
被      告  陳俊豪  
訴訟代理人  陳俊成  
上列當事人間請求交還土地等事件，本院於民國110年7月14日言
詞辯論終結，判決如下：
    主      文
被告陳月裡應將坐落臺東市○里段○0000地號土地上如附圖編號A
、A1所示之建物（占用面積分別為67.8平方公尺、55.15平方公
尺）拆除，及將如附圖所示A2部分之堆置空間移除（占用面積4.
6平方公尺）後，將土地騰空返還原告。
被告陳月裡應給付原告新臺幣（下同）532元，及自民國109年7
月29日起至清償日止，按週年利率百分之5計算之利息，暨自109
年8月1日起迄至清除第1項地上物並騰空返還土地之日止，按月
給付原告242元。
被告陳俊豪應將坐落臺東市○里段○0000地號土地上如附圖所示B
部分之建物（占用面積19.26平方公尺）拆除後，將土地騰空返
還原告。
被告陳俊豪應給付原告2,220元，及自109年7月29日至清償日止
，按週年利率百分之5計算之利息，暨自109年8月1日起迄至清除
第3項地上物並騰空返還土地之日止，按月給付原告37元。
原告其餘之訴駁回。
訴訟費用由被告陳月裡負擔百分之87，餘由被告陳俊豪負擔。
本判決主文第1項及第2項原告以131,802元為被告陳月裡預供擔
保，得為假執行；第3項及第4項原告以19,902元為被告陳俊豪預
供擔保，得為假執行。但被告陳月裡、陳俊豪如分別以395,405
元、59,706元為原告預供擔保後，各得免為本判決主文第1項及
第2項、第3項及第4項之假執行。
原告其餘假執行聲請駁回。
    事實及理由
一、原告主張：原告所有坐落臺東縣○○市○里段0000地號土地（
    下稱系爭土地）為被告所無權占用，被告陳月裡於其上興建
    房屋（門牌號碼臺東縣○○市○○路○段00巷000弄0號，下稱系
    爭四川路房屋）及鐵皮建物，並堆置雜物，分別占用如臺東
    地政事務所民國109年12月29日東地土測字第301700號土地
    複丈成果圖(下稱附圖)編號A1、A、A2所示（占用面積分別
    為55.15平方公尺、67.8平方公尺、4.6平方公尺）；被告陳
    俊豪則有如附圖編號B所示（占用面積為19.26平方公尺）之
    越界建築情事。爰依民法第767條第1項前、中段及第179條
    之規定，起訴請求被告拆除地上物返還系爭土地，並分別依
    被告占用面積，請求被告給付自109年7月29日（即起訴狀繕
    本送達翌日）回溯5年之相當於租金之不當得利及其法定利
    息，暨自109年8月1日起至被告拆除地上物騰空返還系爭土
    地之日止，按月計算之相當於租金之不當得利等語。並聲明
    ：
  ㈠被告陳月裡應將系爭土地上如附圖編號A、A1所示之建物（占
    用面積分別為67.8平方公尺、55.15平方公尺）拆除，及將
    如附圖A2所示之堆置空間移除（占用面積4.6平方公尺）後
    ，將土地騰空交還原告。並應給付原告新臺幣（下同）127,
    550元，及自起訴狀繕本送達翌日起至清償日止，按週年利
    率百分之5計算之利息，暨自109年8月1日起至清除上開地上
    物並騰空交還系爭土地之日止，按月給付原告2,126元。
  ㈡被告陳俊豪應將系爭土地上如附圖編號B所示之建物（占用面
    積19.26平方公尺）拆除後，將土地騰空交還原告。並應給
    付原告19,260元，及自起訴狀繕本送達翌日起至清償日止，
    按週年利率百分之5計算之利息，暨自109年8月1日起至清除
    上開地上物並騰空交還系爭土地之日止，按月給付原告321
    元。
  ㈢願供擔保請准宣告假執行。
二、被告答辯：
　㈠被告陳月裡辯稱：系爭四川路房屋非伊所建，係伊妹妹陳愛
    因伊無地方住而贈與予伊，系爭四川路房屋除占用系爭土地
    如附圖編號A1所示部分外，並有占用鄰地即訴外人台灣糖業
    股份有限公司（下稱台糖公司）所有同段239地號土地約124
    .09平方公尺，伊並於109年5月22日與台糖公司就占用同段2
    39地號土地部分簽立租賃契約，故伊係自109年5月22日起始
    自占用系爭土地，原告主張伊應給付5年相當不當得利之租
    金，並無理由。又伊係因受贈而取得系爭四川路房屋，並不
    知悉該屋有占用系爭土地之情事，且伊孤苦無依，亦無其他
    遮風避雨之地，願以每坪20,000元向原告購買土地，以免流
    離失所等語。並為答辯聲明：⒈原告之訴及其假執行之聲請
    均駁回。⒉如受不利判決，願提供擔保請准宣告免為假執行
    。
　㈡被告陳俊豪則以：伊在房屋後面搭建的鐵皮屋雖有占用到系
    爭土地，但伊希望能以每坪15,000元至20,000元向原告購買
    。另不當得利部分，伊當初是不知道有越界，所以不認同原
    告的請求。並聲明：⒈原告之訴及其假執行之聲請均駁回。⒉
    如受不利判決，願提供擔保請准宣告免為假執行。 
三、本件不爭執事項（見本院卷第140背面至141頁）：
  ㈠原告於85年3月26日以買賣為原因，登記為系爭土地之所有權
    人，權利範圍為全部。
  ㈡陳月裡就附圖編號A、A1、A2上之系爭四川路房屋、旁邊無門
    牌之鐵皮建物及其旁堆置空間等地上物有事實上處分權。上
    開附圖編號A、A1、A2部分，分別占用系爭土地55.15、67.8
    0、4.6平方公尺。
  ㈢被告陳俊豪所搭建之鐵皮建物，占用系爭土地如附圖所示編
    號B所示19.26平方公尺部分之時間，迄至本件原告起訴狀繕
    本送達被告陳俊豪時起，往前回溯至少5年。
  ㈣系爭土地係甲種建築用地，該地位於臺東市郊，無商業，週
    邊為住宅及農地。
  ㈤本件被告之起訴狀繕本，均於109年7月17日寄存在豐里派出
    所。
  ㈥兩造同意系爭土地自起訴時回溯5五年之申報地價均為每平方
    公尺456元，並同意以申報地價百分之5計算相當於租金之不
    當得利。
四、本件爭點：
  ㈠被告就系爭土地有無合法占有權源？
  ㈡本件原告對各該被告之各項請求，有無理由？ 
五、本院之判斷：
　㈠按所有人對於無權占有或侵奪其所有物者，得請求返還之。
    對於妨害其所有權者，得請求除去之。無法律上之原因而受
    利益，致他人受損害者，應返還其利益，民法第767條第1項
    前段、中段及同法第179條前段分別定有明文。又以無權占
    有為原因，請求返還土地者，占有人對土地所有權存在之事
    實無爭執，而僅以非無權占有為抗辯者，土地所有權人對其
    土地被無權占有之事實無舉證責任，占有人自應就其取得占
    有係有正當權源之事實證明之（最高法院85年台上字第1120
    號判決意旨參照）。末按無權占有他人土地，可能獲得相當
    於租金之利益為社會通常之觀念，是請求人自得請求無權占
    有人返還占有土地所得之利益（最高法院94年台上字第1094
    號民事判決參照）。
　㈡被告陳月裡所涉部分：
　　⒈被告陳月裡無占用系爭土地如附圖編號A、A1、A2所示部分
      之合法權源，原告請求其拆除、移除其上之地上物並騰空
      返還土地，為有理由。
　　　經查，被告陳月裡就如附圖編號A、A1、A2所示之系爭四
      川路房屋、旁邊無門牌之鐵皮建物及其旁堆置空間（占用
      系爭土地之面積分別為67.80、55.15、4.6平方公尺）有
      事實上處分權等情，已如前揭三、㈡所述。又被告陳月裡
      雖以其係自其妹妹陳愛受讓如附圖編號A、A1、A2所示之
      地上物，其與陳愛均不知有占用系爭土地等語置辯，惟其
      業已自認其或陳愛就上開占用部分未曾與原告有任何契約
      關係或取得原告同意，而無占有權限等情（見本院卷第11
      4、137頁）。從而，原告請求被告陳月裡拆除、移除如附
      圖編號A、A1、A2所示之地上物並騰空返還土地，自屬有
      據，應予准許。
　　⒉原告請求被告陳月裡給付自109年5月22日至109年7月28日
      相當於租金之不當得利532元，及自109年7月29日起至清
      償日止，按週年利率百分之5計算之利息，暨自109年8月1
      日起迄至清除第1項地上物並交還土地之日止，按月以242
      元計算之相當於租金之不當得利，為有理由。逾此部分，
      則無理由。
　　　⑴查被告陳月裡辯稱其係自109年5月22日始自陳愛受贈如
        附圖編號A、A1、A2所示之地上物等情，業據其提出其
        與台糖公司就臺東縣○○市○里段000地號土地（即系爭土
        土地鄰地）之租賃契約書為據（見本院卷第105-108頁
        ），堪可採信。
　　　⑵至原告雖以被告陳月裡前已於本院109年12月15日準備程
        序中自認其在系爭土地已陸續整理20年，並在其上興建
        如附圖編號A之倉庫，在該處已居住日久等語，足認被
        告陳月裡所辯自陳愛受贈如附圖編號A、A1、A2所示之
        地上物，顯係嗣後編撰之詞等語。本院審酌被告陳月裡
        於上開準備程序期日並無律師為訴訟代理人為其辯護，
        自難精確區分如附圖編號A、A1、A2所示之實際占有與
        其事實上處分權歸屬之不同，自難據此認其就109年5月
        22日前已擁有上開地上物之事實上處分權為自認。從而
        ，自難令其擔負109年5月22日之前相當於租金之不當得
        利。
　　　⑶而本件原告寄予被告陳月裡之起訴狀繕本，係於109年7
        月17日寄存在豐里派出所（見前揭三、㈤所述），經10
        日（即自109年7月28日）發生送達效力。是原告請求請
        求被告陳月裡給付自109年5月22日至109年7月28日，及
        自109年8月1日起至被告陳月裡清除如附圖編號A、A1、
        A2所示地上物並騰空返還系爭土地之日止，相當於租金
        之不當得利，自屬有據。逾此部分，原告請求則無理由
        。
　　　⑷又兩造同意系爭土地自起訴時回溯5五年之申報地價均為
        每平方公尺456元，並同意以申報地價百分之5計算相當
        於租金之不當得利，已如前揭三、㈥所述。則被告每月
        應給付之不當得利金額為242元(計算式：【67.8＋55.15
        ＋4.6】(占用面積）×456（約定之申報地價）×5%（約定
        之年息）÷12＝242，元以下四捨五入，下同）。從而，
        原告自得請求自109年5月22日至109年7月28日（共2月6
        日）之相當於租金之不當得利532元（計算式：【242×2
        】＋【242×6/30】＝532），及自109年8月1日起迄至清除
        如附圖編號A、A1、A2所示地上物並騰空返還土地之日
        止，按月以242元計算之相當於租金之不當得利。
　　　⑸按給付無確定期限者，債務人於債權人得請求給付時，
        經其催告而未為給付，自受催告時起，負遲延責任。其
        經債權人起訴而送達訴狀，與催告有同一之效力，民法
        第229條第2項定有明文。又遲延之債務，以支付金錢為
        標的者，債權人得請求依法定利率計算之遲延利息。但
        約定利率較高者，仍從其約定利率；而應付利息之債務
        ，其利率未經約定，亦無法律可據者，週年利率為百分
        之5，亦為同法第233條第1項及第203條所明定。查原告
        寄予被告陳月裡之起訴狀繕本於109年7月28日發生送達
        效力，已如上述，是原告就上揭109年5月22日至109年7
        月28日之相當於租金之不當得利532元，請求自109年7
        月29日起按週年利率百分之5計算遲延利息，自屬有據
        。
　　　⑹綜上，原告請求被告陳月裡給付532元，及自109年7月29
        日起至清償日止，按週年利率百分之5計算之利息，暨
        自109年8月1日起迄至清除如附圖編號A、A1、A2所示地
        上物並騰空返還土地之日止，按月給付原告242元，為
        有理由，應予准許。逾此部分，則無理由，應予駁回。
　㈢被告陳俊豪所涉部分：
　　⒈被告陳俊豪無占用系爭土地如附圖編號B所示部分之合法權
      源，原告請求其拆除其上之地上物並騰空返還土地，為有
      理由。
　　　⑴經查，被告陳俊豪所搭建之鐵皮建物，占用系爭土地如
        附圖所示編號B（面積19.26平方公尺）部分，迄至本件
        原告起訴狀繕本送達被告陳俊豪時起，往前回溯至少5
        年，已如前揭三、㈢所述。
　　　⑵雖被告陳俊豪以因早前測量技術沒有現在那麼好，可能
        有誤差，造成誤占系爭土地等語置辯。惟其所辯縱屬實
        ，亦不足以作為其合法占有系爭土地之合法權源。從而
        ，原告請求被告陳俊豪拆除如附圖編號B所示之鐵皮建
        物並騰空返還土地，自屬有據，應予准許。
　　⒉原告請求被告陳俊豪給付自109年7月28日回溯5年相當於租
      金之不當得利2,220元，及自109年7月29日起至清償日止
      ，按週年利率百分之5計算之利息，暨自109年8月1日起迄
      至清除第1項地上物並交還土地之日止，按月以37元計算
      之相當於租金之不當得利，為有理由。逾此部分，則無理
      由。
　　　⑴查被告陳俊豪所搭建之鐵皮建物，占用系爭土地如附圖
        所示編號B（面積19.26平方公尺）部分，迄至本件原告
        起訴狀繕本送達被告陳俊豪時起，往前回溯至少5年，
        已如上所述。而本件原告寄予被告陳俊豪之起訴狀繕本
        ，係於109年7月17日寄存在豐里派出所（見前揭三、㈤
        所述），經10日（即自109年7月28日）發生送達效力，
        是原告請求被告陳俊豪給付自109年7月28日回溯5年，
        以及自109年8月1日起至被告陳俊豪拆除如附圖編號B所
        示之地上物並騰空返還土地之日止之相當於租金之不當
        得利，自屬有據。
　　　⑵又兩造同意系爭土地自起訴時回溯5五年之申報地價均為
        每平方公尺456元，並同意以申報地價百分之5計算相當
        於租金之不當得利，已如前揭三、㈥所述。則被告陳俊
        豪每月應給付之不當得利金額為37元(計算式：19.26（
        占用面積）×456（約定之申報地價）×百分之5（約定之
        年息）÷12＝37）。是原告自得請求自109年7月28日回溯
        5年之相當於租金之不當得利2,220元（計算式：37×12×
        5＝2,220），及自109年8月1日起迄至清除如附圖編號B
        所示地上物並騰空返還土地之日止，按月以37元計算之
        相當於租金之不當得利。
　　　⑶原告寄予被告陳俊豪之起訴狀繕本於109年7月28日發生
        送達效力，已如上述。是原告請求被告給付2,220元，
        及自109年7月29日起至清償日止，按週年利率百分之5
        計算之利息，暨自民國109年8月1日起迄至清除如附圖
        編號B所示地上物並騰空返還土地之日止，按月給付37
        元，為有理由，應予准許。逾此部分，則無理由，應予
        駁回。
六、綜上所述，原告依據民法第767條第1項前、中段及第179條
    之規定，分別請求被告陳月裡、陳俊豪如主文第1至2項、第
    3至4項所示，為有理由，應予准許。逾此部分，則無理由，
    應予駁回。
七、本件事證已臻明確，兩造其餘攻擊防禦方法及證據，核與判
    決之結果不生影響，爰不一一論列，併此敘明。
八、原告陳明願供擔保請准宣告假執行，核無不合，爰酌定相當
    之擔保金額予以准許，並依職權諭知被告預供擔保得免為假
    執行。至於原告敗訴部分，其假執行之聲請已失所附麗，應
    予駁回。
九、訴訟費用負擔之依據：依民事訴訟法第79條、第85條第1項
    但書。又本件原告之訴一部為有理由、一部無理由，本院審
    酌原告敗訴部分係有關於相當於租金之不當得利請求部分，
    本屬拆屋還地訴訟之附帶請求，不另徵裁判費，認第一審訴
    訟費用全數由被告負擔為適當，爰判決如主文第3項所項所
    示。   
中　　華　　民　　國　　110 　年　　8 　　月　　6 　　日
                  民事第一庭  審判長法  官  楊憶忠
                                    法  官  施伊玶
                                    法  官  李立青
以上正本係照原本作成。
如對本判決上訴，須於判決送達後20日內向本庭提出上訴狀。如
委任律師提起上訴者，應一併繳納上訴審裁判費。
中　　華　　民　　國　　110 　年　　8 　　月　　6 　　日
                                    書記官  劉雅文